【裁判字號】    88,上,204
【裁判日期】    890225
【裁判案由】    拆屋還地
【裁判全文】
臺灣高等法院民事判決  八十八年度上字第二○四號
      上  訴  人  甲○○
      訴訟代理人  吳文虎律師
      被上訴人    乙○○
      訴訟代理人  周  群律師
                  周仕傑律師
右當事人間請求拆屋還地事件，上訴人對於中華民國八十七年十二月三十日台灣台北
地方法院八十七年度訴字第二六六七號第一審判決提起上訴，本院判決如左：
    主    文
原判決關於命上訴人應將坐落台北市○○路○段三小段三七三地號土地上，如附圖Ｅ
部分所示面積貳貳點肆柒平方公尺，如附圖Ｄ部分所示面積壹壹點貳參平方公尺之建
物拆除，並將土地返還被上訴人及其他共有人全體部分既該部分訴訟費用及假執行之
裁判均廢棄。
右開廢棄部分，被上訴人在第一審之訴及假執行之聲請均駁回。
其餘上訴駁回。
第一、二審訴訟費用由被上訴人負擔三分之二，餘由上訴人負擔。
    事    實
甲、上訴人方面：
壹、聲明：求為判決
(一)原判決廢棄。
(二)被上訴人在第一審之訴及假執行之聲請均駁回。
(三)如受不利判決，願供擔保請准宣告免假執行。
貳、陳述：除與原判決記載相同部分，茲予引用外，並補稱：
一、系爭坐落台北市○○區○○段三小段三七三地號上建號一０八七號之一樓建物門
    牌號碼為台北市○○路○段八十三巷一號  (下稱系爭房屋)，係上訴人所有，原
    登記面積為地面層七一．七五平方公尺，騎樓面積二八．四八平方公尺，合計一
    ００．二三平方公尺，惟因陽台部分面積二二．四七平方公尺漏未登記，上訴人
    業已於原審判決後之民國  (下同)八十八年一月二十日申請補登記完竣，故系爭
    房屋連同陽台面積合計應為一二二．七０平方公尺，原審將屬陽台部分面積誤認
    係上訴人非法占用，顯與事實不符。
二、至於如原審判決附圖所示Ｄ部分實際上為附於主建物牆邊之遮雨棚，其四週並
    無牆壁或樑柱，該遮雨棚不僅非上訴人所架設，且遭被上訴人長期占用，供其私
    人停車之用，非上訴人所占用，原審命上訴人拆除，於法未合。
三、系爭房屋登記面積以外之土地部分，上訴人之前手出賣予上訴人時稱使用權歸屬
    一樓，二十多年來被上訴人及其他共有人均未有異議，可知當初共有人間已有分
    管之事實，故被上訴人貿然起訴，有違法之安定性。
參、證據：除援用原審立証方法外，並補提出台北市政府工務局八十七年十一月十日
    北市工建字第八七三五六三四０００號書函、台北市古亭地政事務所建物測量成
    果圖、台北市建築改良物勘測結果通知書、建物所有權狀、照片等件為証。
乙、被上訴人方面：
壹、聲明：求為判決：駁回上訴。
貳、陳述：除與原判決記載相同部分，茲予引用外，並補稱：
一、上訴人所有之系爭房屋本無「陽台」或「平台」之存在，故縱令其事後完成地政
    登記，然就土地使用而言，該部分土地無論是否已由上訴人辦畢陽台登記，均無
    損於其為共有人共同使用之性質，易言之，上訴人依法仍不得將該處空地圈圍，
    排除他共有人之使用權益。
二、原判決附圖Ｄ部分，並非如上訴人所言僅為主建物邊牆之遮雨棚，而係具有頂蓋
    、樑柱之建築物，其搭建與原建物之滅失、毀損無關，亦非屬共有物之保存行為
    。
三、至原判決附圖Ｅ部分乃系爭建築物緊急逃生口與外界唯一之通路，上訴人所補申
    請之陽台登記，已違背建築技術規則所規定應留存之防火間隔，上訴人加以占用
    ，於法自有未合。
四、上訴人主張就系爭土地完成興建後所餘留之空地，各共有人間有分管協議，然其
    始終無法提出証據証明，自不足採。
參、証據：援用原審立証方法。
丙、本院依聲請協同台北市古亭地政事務所測量員至現場履勘、測量，並調取台北市
    政府工務局六十年度使字第一二０八號使用執照全卷。
    理    由
一、被上訴人起訴主張：系爭坐落台北市○○區○○段三小段三七三地號土地，面積
    一七七平方公尺，為兩造與訴外人陳賢青、容永峰所共有，應有部分各為四分之
    一，上訴人所有之系爭房屋位於前開土地之一樓部分，詎其未經被上訴人及其他
    共有人之同意，擅自於系爭土地上所保留之空地部分增建如原審判決附圖所示Ｃ
    部分，面積二二．二一平方公尺；Ｄ部分，面積一一．二三平方公尺；Ｅ部分，
    面積二二．一０平方公尺之建物，非法占有使用，爰依民法第七百六十七條、第
    八百二十一條之規定，求為命上訴人將佔用之建物拆除，將土地返還與被上訴人
    及其他共有人全體之判決等語。上訴人則以：系爭建物早於七十五年間即存在，
    並由同址一樓之共有人占有使用迄今，足徵各共有人已默許並容忍一樓之共有人
    使用，上訴人既為系爭土地之共有人，對於系爭共有土地本有使用之權源，系爭
    房屋如原審判決附圖所示Ｃ、Ｅ部分係屬陽台，業經其補辦理登記完畢，至於原
    審判決附圖所示Ｄ部分實際上為附於主建物牆邊之遮雨棚，其四週並無牆壁或
    樑柱，該遮雨棚非上訴人所架設，且遭被上訴人長期占用，供其私人停車之用，
    並非上訴人所占用，故其請求拆屋還地，顯無理由等語，資為抗辯。
二、被上訴人主張系爭土地面積一七七平方公尺，為兩造與訴外人陳賢青、容永峰所
    共有，應有部分各為四分之一，上訴人所有之房屋位於系爭土地之上，系爭房屋
    之主建物及騎樓部分之總面積為一００．二三平方公尺之事實，業據被上訴人提
    出土地及建物登記簿謄本為証  (見原審卷第十頁至十五頁)，且為上訴人所不爭
    ，自堪信為真實。
三、至被上訴人主張上訴人未得被上訴人及其他土地共有人之同意，擅自利用所餘空
    地將其所有系爭房屋加以擴建，增建如附圖Ｃ所示面積一三．六二平方公尺、附
    圖Ｄ所示面積一一．二三平方公尺、附圖Ｆ所示面積八．二二平方公尺、附圖Ｅ
    所示面積二二．四七平方公尺之事實，固據其提出使用現狀之照片為證 (見原審
    第十七頁至第十九頁) ，並經原審及本院協同台北市古亭地政事務所測量員至現
    場履勘及測量屬實，製有勘驗筆錄、土地複丈成果圖在卷 (見原審卷第三十一頁
    至三十四頁，本院卷第一二二頁至一二五頁) ，惟遭上訴人所否認，並以前開情
    詞置辯，經查：
(一)，系爭房屋主建物部分 (下稱Ａ部分)面積為七一．七五平方公尺，騎樓部分（
    下稱Ｂ部分)面積二八．四八平方公尺，陽台部分（下稱Ｅ部分）面積為二二．
    四七平方公尺，以上三部分均辦妥登記，有上訴人所提出之台北市政府工務局八
    十七年十一月十日北市工建字第八七三五六三四０００號書函、台北市古亭地政
    事務所建物測量成果圖、台北市建築改良物勘測結果通知書、建物所有權狀在卷
     (見本院卷第二三頁、二五頁至二七頁) ，業經本院囑託台北市古亭地政事務所
    至現場測量屬實，製有勘驗筆錄、土地複丈成果圖在卷 (見本院卷第一二二頁至
    一二五頁) ，系爭房屋雖無明顯之陽台構造，然其直上方部分確有屬二樓陽台之
    遮蓋物，此不僅經本院至現場履勘，並經調取台北市政府工務局六十年度使字第
    一二０八號使用執照全卷核對竣工圖及完工照片查明屬實，則依建築技術規則設
    計施工篇第一條第三款及同條第十七款定義，突出建築物外牆中心線或其代替柱
    中心線，其直上方有遮蓋物者稱為「陽台」，上開Ｅ部分自應屬於陽台，上訴人
    既就Ｅ部分既已辦妥陽台之登記，即應與主建物部分及騎樓部分同屬公寓大廈區
    分所有人即上訴人所專有之部分，非其他土地之共有人可本於共有人之地位加以
    主張，故被上訴人所主張Ｅ部分非屬「陽台」，上訴人不得排除他共有人之使用
    權益，自不足取。
(二)次查，系爭房屋另有增建如附圖所示Ｃ部分，面積一三．六二平方公尺，Ｆ部分
    ，面積八．二二平方公尺，增建Ｃ、Ｆ部分，係供上訴人作屋內飯廳、廚房及堆
    放雜物鐵櫃等使用，與主建物具有不可分離之關係，業經原審至現場履勘查明，
    並製有勘驗筆錄在卷  (見原審卷第五一頁反面)，雖上訴人辯稱系爭房屋自伊買
    受時即係目前之現況，伊並未加以增建，上訴人之前手出賣予上訴人時稱使用權
    歸一樓使用，而其他共有人多年來均未曾表示異議，足証共有人間已有分管之協
    議，自不得再行對上訴人有所主張云云，然上訴人並未能舉證證明系爭土地之他
    共有人就上訴人佔用如附圖Ｃ、Ｆ所示增建部分，曾明示同意其使用，自不得僅
    因被上訴人及其他共有人即訴外人陳賢青、容永峰未曾向其表示異議或起訴主張
    拆屋還地，即遽認其間已有分管之協議。再按，各共有人按其應有部分，對於共
    有物之全部雖有使用收益之權，仍須徵得他共有人全體之同意，非謂共有人得對
    共有物之全部或任何一部有自由使用收益之權利，如共有人不顧他共有人之利益
    ，而就共有物之全部或一部任意使用收益，即屬侵害他共有人之權利 (參照最高
    法院台上字第一八０三號判例意旨) ，上訴人既無法舉証証明各共有人就系爭土
    地之使用有分管之協議，或同意其就附圖ｃ、ｆ之部分之土地全部任意使用收益
    ，此部分被上訴人之主張，即屬可取。
(三)至於系爭房屋另有搭建鐵棚如附圖Ｄ部分，面積一一．二三平方公尺，實際上該
    鐵棚僅為附於主建物及騎樓之遮雨棚，其四週並無牆壁或樑柱，該部分被上訴
    人亦加以停車使用，此業據本院至現場履勘查明，並有被上訴人之車輛停放現場
    之照片在卷可稽（見原審卷第十八、十九頁，本院卷第二八頁、第四九至五二頁
    ），且為被上訴人所不爭依此尚難認係由上訴人所獨自占用，而排除他共有人之
    用益權，故此部分上訴人之辯解，尚堪採信，系爭部分之土地既非由上訴人所獨
    自占用，而為全體共有人得使用，此部分被上訴人之主張，亦不足取。。
四、按，所有人對於無權占有或侵奪其所有物者，得請求返還之。對於妨害其所有權
    者，得請求除去之，有妨害其所有權之虞者，得請求防止之，民法第七百六十七
    條定有明文。又，各共有人對於第三人，得就共有物之全部為本於所有權之請求
    ，但回復共有物之請求，僅得為共有人全體之利益為之，同法第八百二十一條亦
    有明文。上訴人未經其他共有人之同意，就其所有之系爭房屋增建如附圖Ｃ、Ｆ
    所示部分，自屬於侵害系爭土地其他共有人之權利，從而，被上訴人本於共有人
    之地位，依據民法第七百六十七條及第八百二十一條之規定，訴請上訴人應將系
    爭土地上無權佔用之如附圖Ｃ所示一三．六二平方公尺；附圖Ｆ所示八．二二平
    方公尺之建物拆除，將土地返還與被上訴人及其他共有人全體，應予准許，至於
    如附圖Ｅ部分業經登記屬上訴人所專有？如附圖Ｄ部分，被上訴人無法證明遭上
    訴人獨占使用，則其起訴請求拆除增建返還土地，自不應准許。原審就上開應准
    許部分，所為上訴人敗訴之判決，並無不合，上訴論旨指摘原判決此部分不當，
    求予廢棄改判，為無理由。至原審就前開不應准許部分，所為上訴人敗訴之判決
    ，尚有未洽，上訴論旨指摘原判決此部分不當，求予廢棄改判，為有理由。
五、至兩造其餘攻擊或防禦方法，及未經援用之証據，經本院斟酌後，認為均不足以
    影響本判決之結果，自無庸逐一詳予論駁，附此敘明。
據上論結，本件上訴為一部有理由，一部無理由，依民事訴訟法第四百五十條、第四
百四十九條第一項、第七十九條但書，判決如主文。
中      華      民      國    八十九    年      二      月    二十五    日
                            臺灣高等法院民事第四庭
                                審判長法  官  李  瓊  蔭
                                      法  官  楊  豐  卿
                                      法  官  張      蘭
右正本係照原本作成。
如不服本判決，應於收受送達後二十日內向本院提出上訴書狀，其未表明上訴理由者
，並應於提出上訴後二十日內向本院補提理由書狀（均須按他造當事人之人數附繕本
），且依後附民事訴訟法第四百六十六條之一規定辦理。
中      華      民      國    八十九    年      三      月      三      日
                                      書記官  應  瑞  霞
附錄：本案論罪科刑法條全文
民事訴訟法第四百六十六條之一：
對於第二審判決上訴，上訴人應委任律師為訴訟代理人，但上訴人或其法定代理人具
有律師資格者，不在此限。
上訴人之配偶、三親等內之血親、二親等內之姻親，或上訴人為法人、中央或地方機
關時，其所屬專任人員具有律師資格其經法院認為適當者，亦得為第三審訴訟代理人
。
第一項但書及第二項情形，應於提起上訴或委任釋明之。
上訴人未依第一項、第二項規定委任訴訟代理人，或雖依第二項委任，法院認為不適
當者，第二審法院應定其先命補正。逾期未補正亦未依第四百六十六條之二為聲請者
，第二審法院應以上訴不合法裁定駁回之。


司法院資訊處製作；財團法人民間司法改革基金會備份。
